【裁判字號】    98,抗,134
【裁判日期】    980220
【裁判案由】    聲請法官迴避
【裁判全文】
臺灣高等法院刑事裁定                   98年度抗字第134號
抗  告  人
即  被  告  甲○○
                    （現於臺北看守所羈押中）
上列抗告人因違反貪污治罪條例等案件，聲請法官迴避，不服臺
灣臺北地方法院九十八年度聲字第一七二號，中華民國九十八年
二月五日第一審裁定，提起抗告，本院裁定如下：
    主  文
抗告駁回。
    理  由
一、原裁定略以：臺灣臺北地方法院九十七年度金矚重訴字第一
    號違反貪污治罪條例等案件，原由該院刑事第三庭合議庭法
    官周占春、林柏泓及何俏美審理，該合議庭依據該院刑事庭
    分案要點，以行政簽呈簽請審核小組決議，改由相牽連案件
    之前案即同院九十五年度矚重訴字第四號（下稱國務機要費
    案）承審合議庭法官蔡守訓、吳定亞及徐千惠審理。而吳定
    亞雖為民事庭法官，但為免引起外界泛政治化之不當聯想，
    其兼為國務機要費案之陪席法官，係經該院於民國九十六年
    八月二十四日第二次法官會議決議所通過，是其兼為國務機
    要費案之陪席法官，係早於本院九十七年度金矚重訴字第一
    號案件繫屬前，顯見該三名法官合議庭之組成均係本於法院
    事務分配，並無不法。至法官於訴訟上之指揮，乃專屬於法
    院之職權，當事人之主張、聲請，在無礙於事實之確認以及
    法的解釋適用之範圍下，法院固得斟酌其請求以為訴訟之進
    行，但仍不得以此對當事人之有利與否，作為其將有不公平
    裁判之依據，更不得以此訴訟之進行與否，乃謂有偏頗之虞
    ，而聲請法官迴避。原法院審核卷內資料，現受理本案之三
    名法官，並無刑事訴訟法第十七條所列各款法官應自行迴避
    而不迴避之情形。至抗告人即被告甲○○依同法第十八條第
    二款提出之聲請法官迴避之理由，其所憑據者無非為媒體之
    報導、學者之文章、其他案件之判決、臺灣臺北地方法院發
    布之新聞稿或司法院發布之法官會議實施要點等，尚難認係
    「具體事實」，不足以證明承審之法官蔡守訓、吳定亞及徐
    千惠執行職務有何不公平之處，亦無法認定該三位法官與被
    告具有故舊恩怨等關係，被告以該院內部分案之規則、事務
    分配，及三名法官過去關於訴訟上指揮之審案風格，以自己
    主觀臆測其三人執行職務有偏頗之虞，與聲請法官迴避之要
    件有間，參以被告於九十七年十二月底亦以大部相同事由聲
    請承審之法官蔡守訓、吳定亞及徐千惠迴避（臺灣臺北地方
    法院九十七年度聲字第三二五三號），經原法院以其所述並
    無理由而於九十八年一月八日裁定駁回聲請，被告不服，向
    本院提起抗告，亦經本院以九十八（原裁定誤載為九十七）
    年度抗字第五七號裁定駁回其抗告確定，茲被告仍執陳詞再
    為聲請，足認所為聲請，為無理由，乃駁回被告之聲請。
二、被告抗告意旨略以：(一)法官迴避制度是為維護公平審判原則
    ，只要承審法官客觀上可否公平審判，已經引發大眾討論，
    為了維護司法公信力，迴避制度即應介入。本案於九十七年
    十二月十二日繫屬於臺灣臺北地方法院時，該院未在一開始
    即將本案併由審理國務機要費案之團股審理，而係以公開抽
    籤方式分案，由該院衛股組成審判庭。然卻在衛股兩度無保
    釋放聲請人後，在媒體名嘴討論的沸沸揚揚之際，該院方由
    五位庭長開會決議將聲請人之案件，併給審理國務機要費案
    之團股審理，而更換承審法官，確已引發諸多質疑，為捍衛
    司法尊嚴及公眾之信服，法官迴避制度於此自應挺身而出，
    否則已引發各界質疑之本案，恐招致法官迴避制度形同虛設
    之虞，且即使決定本案承審法官必須迴避，亦不代表原審法
    院或承審法官個人有問題，反可彰顯維護司法公信力之魄力
    及決心。(二)刑事訴訟法第十八條第二款既係規定「足認法官
    執行職務有偏頗之虞」，而非「有事實足認法官執行職務有
    偏頗」，「偏頗之虞」與「逃亡之虞」有關「之虞」的判斷
    標準，自應相互參照，然目前司法實務上針對「逃亡之虞」
    ，並不以具體事實為基礎，但針對法官「偏頗之虞」之認定
    標準，竟異常嚴格，要求須有具體事實為基礎，此相同之法
    律文字卻有截然不同之解讀，已嚴重影響人民對司法之預期
    及信賴，故法律條文既僅規定「偏頗之虞」，只要客觀上承
    審法官之公平審判引發疑慮，即應構成迴避，實不應針對法
    官迴避制度，加諸過多法律條文所無之要件。(三)本件被告在
    二年前，未列為被告前，即與承審法官間有交手爭執，且因
    過去交手爭執之激烈程度，實已經形成相當程度之「故舊恩
    怨」，而承審法官在最近之審理庭時，亦常提及過去雙方交
    手爭執之情形，足見其過去之經驗，確實對本案產生一定程
    度之發酵及影響，乃原審法院對此卻未曾審酌，逕以被告之
    主張屬於「訴訟指揮權行使」之範疇而予駁回，顯屬草率至
    極。另於最近審理庭召開時，承審法官與辯護人間所生火爆
    衝突程度，不禁令人質疑，此是否僅係單純訴訟指揮權行使
    之問題，而非夾帶任何私人情緒之部分。(四)原審法院援引最
    高法院七十九年台抗字第三一八號判例作為其裁定之基礎，
    然本件原審法院任意更換承審法官，確已引發諸多學者、法
    官、律師、一般社會大眾、甚至是國外學者之投書批判，並
    非只是被告主觀上之想像，期能重視此案所生之影響，並在
    具體個案中，關於法官應否迴避產生法律疑義時，回歸「公
    平審判」之法理基礎，以資判定云云。
三、本院經查：
  (一)按刑事訴訟法係為確定國家具體刑罰權之程序法，係在合乎
    法定程序下，以發現實體之真實，俾刑罰權得以正確行使為
    目的。而為求裁判之允當，在有特殊原因足致法官執行職務
    有難期公平之虞時，特設迴避之規定，以保障人民受公平審
    判之權利。又當事人聲請法官迴避，以法官有刑事訴訟法第
    十七條情形而不自行迴避，或有具體事實足認其執行職務有
    偏頗之情形為限，此觀諸同法第十八條之規定即明。而刑事
    訴訟法第十八條第二款所謂「足認其執行職務有偏頗之虞者
    」，應就各種情形，作個別具體之觀察，若以一般通常之人
    所具有之合理觀點，對於該承辦法官是否為公平之裁判，均
    足產生懷疑，且此種懷疑之發生，存有其完全客觀之原因，
    而非僅出諸當事人自己主觀之判斷者，始足當之。至於訴訟
    上之指揮或其他屬於法官所得進行之訴訟法上之行為，乃專
    屬於法院之職權，法院固得斟酌當事人之請求以為訴訟之進
    行，但仍不得以此對當事人之有利與否，作為其將有不公平
    裁判之依據。
  (二)原審九十七年度金矚重訴字第一號違反貪污治罪條例等案件
    ，如何依據該院刑事庭分案要點，經由審核小組決議，由原
    刑事第三庭合議庭法官周占春、林柏泓及何俏美審理併由相
    牽連案件之國務機要費案承審合議庭法官蔡守訓、吳定亞及
    徐千惠審理等情，已據原裁定述之甚詳，則本案分案方式既
    有所本，且合乎一定之法定程序，即無不法可言，難謂原審
    法院有「任意」更換承審法官，導致本案承審法官之審理有
    偏頗之虞之違法。至被告主張本件分案程序之處理，已引發
    少部分學者等之投書批判一節，固然屬實，但不論彼等係對
    該院刑事庭分案要點所作之不同解釋，或是基於學者立場所
    為之評論建議，均僅係彼等事後之個人觀點，而非足以認為
    本案承審法官執行職務有偏頗之虞之「具體事實」，尚難執
    為當事人聲請法官迴避之合理理由。
  (三)刑事訴訟法第十八條第二款「足認其執行職務有偏頗之虞」
    ，其中所謂之「足認」，係指有相當而充分之理由之謂，而
    所謂的「之虞」，係指確有如此之危險或可能，始足當之，
    並非漫無限制一任法官自由裁量。故而該款所稱「足認其執
    行職務有偏頗之虞」，自以有具體事實足認其執行職務有偏
    頗之情形為限，此與同法第一百零一條第一項第一款規定「
    逃亡或有事實足認為有逃亡之虞」有關「之虞」的判斷標準
    並無不同。被告謂目前司法實務上針對「逃亡之虞」，並不
    以具體事實為基礎，但針對法官「偏頗之虞」之認定標準，
    卻要求須有具體事實為基礎，已針對法官迴避制度，加諸過
    多法律條文所無之要件云云，顯有誤會。
  (四)構成法官迴避之理由須被釋明確有偏頗之虞，且有合理之理
    由可認為法官有偏頗之虞，如僅因法官於非同一案件之訴訟
    ，或於其他當事人之訴訟中，採取一定之法律上見解；或對
    法官之指揮訴訟及訊問方法有所不滿，而無法指出係基於何
    種不信賴之合理理由者，即難謂構成法官迴避之理由。本件
    被告雖主張其在二年前，即與承審法官間有交手爭執，且因
    過去交手爭執之激烈程度，已經形成相當程度之「故舊恩怨
    」等語，惟依刑事訴訟法第二十條第二項規定，被告就迴避
    之原因，應釋明之，而被告就此並未提出任何釋明，以資憑
    信，且承審法官雖就被告及其他當事人於另案聲請釋憲、停
    止審判及聲請發還扣押證物中，採取不同於被告之法律上見
    解，甚或於本案中依法定程序將被告予以羈押，亦難謂係法
    官有偏頗之虞之合理理由。又被告主張審理庭召開時，辯護
    人與承審法官間有火爆衝突云云，縱令非虛，經核亦僅係被
    告之辯護人就承審法官之指揮訴訟或訊問方法，或其他屬於
    法官所得進行之訴訟法上之行為主觀上有所不滿，亦不能以
    其不滿，遽指為法官有偏頗之虞。至被告援引學者之評論，
    主張本院應將案件移轉於轄區內之臺灣士林或板橋地方法院
    審理等情，係屬另事，非在本件審理範圍之內，併此指明。
四、綜上所述，原裁定駁回被告之聲請，於法尚無不合。被告抗
    告意旨，或誤解法律之規定，任作主張；或仍執陳詞，對原
    裁定已說明之事項，徒憑己見，再為爭執；或以學者等個人
    之評論或不同之見解，指摘原裁定不當，均難認為有理由，
    應予駁回。
據上論結，應依刑事訴訟法第四百十二條，裁定如主文。
中    華    民    國    98    年    2     月    20    日
                    刑事第十八庭審判長法  官  吳鴻章
                                      法  官  周政達
                                      法  官  徐昌錦
以上正本證明與原本無異。
不得再抗告。
                                      書記官  王韻雅
中    華    民    國    98    年    2     月    20    日


司法院資訊處製作；財團法人民間司法改革基金會備份。
